【裁判字號】    92,上,126
【裁判日期】    921021
【裁判案由】    損害賠償等
【裁判全文】
臺灣高等法院臺南分院民事判決  九十二年度上字第一二六號    Ｋ
      上  訴  人  丙  ○  ○
                  乙  ○  ○
      共      同
      訴訟代理人  林  國  明  律師
                  裘  佩  恩  律師
      被上 訴 人  大眾商業銀行股份有限公司
                              .
      法定代理人  甲  ○  ○  .
      訴訟代理人  蘇  建  榮  律師
當事人間請求損害賠償事件，上訴人對於民國九十二年四月一日臺灣臺南地方法院第
一審判決（九十一年度訴字第二○○四號）提起上訴，本院於九十二年十月七日辯論
終結，判決如下：
      主      文
上訴駁回。
第二審訴訟費用由上訴人負擔。
      事      實
甲、上訴人方面：
  一聲明：求為判決：
    (一)原判決關於上訴人等敗訴部分廢棄。
    (二)被上訴人應給付上訴人丙○○、乙○○新台幣（下同）八十六萬九千八百六十
      二元及自民國九十一年九月十三日起至清償日止按年息百分之五計算之利息。
    (三)被上訴人應再給付上訴人丙○○一百三十九萬八千五百四十六元、再給付上訴
      人乙○○一百四十一萬四千二百十九元及均自民國九十一年九月十三日起至清
      償日止按年息百分之五計算之利息。
    (四)第一、二審訴訟費用由被上訴人負擔。
    (五)上訴人等願供擔保請准宣告假執行。
  二陳述：除引用原審判決所陳部分外，補稱：
    (一)依舉證責任分配之法則，應由被上訴人就兩造於八十九年四月二十八日合意終
      止租約之事實負舉證責任，例如提出同意書或終止契約書以實其說。原判決理
      由認定：「原告二人於八十九年五月三十一日分別向被告借用七百五十萬元，
      並於同日以該借用金額償還被告押租金債務」，核與被上訴人所抗辯「詎原告
      二人竟違約將系爭房屋於八十九年四月二十九日再出租予訴外人鼎康證券股份
      有限公司，原告此舉實已違反雙方租約中原告應交付系爭租屋予被告使用收益
      之義務，為此，被告實亦無給付原告租金（以押租金借款所生利息抵付）之必
      要，旋於八十九年五月三十一日起將前已給付原告二人之押租金借款開始計息
      ，．．．則被告將貸予原告之押租金借款於原告二人違約後開始計息尚屬有據
      」等情不符，足見原判決認定兩造於民國八十九年四月二十八日合意終止租約
      乙節，顯有違誤，亦與被上訴人於原審抗辯上訴人違約出租予他人乙節不合。
    (二)上訴人與保證責任台南市第十信用合作（下稱十信）於八十一年間所簽訂之契
      約，雖以租賃為名，惟實同時具有租賃及借貸之性質，其法律關係應分別適用
      當事人之約定、及租賃與借貸之規定。
      1.於上訴人與十信簽立租賃契約之同時，十信原應給付之押租金一千五百萬元
        ，係以借款名義核撥於上訴人，並要求上訴人提供不動產設定抵押予十信，
        故上訴人曾配合提供二筆不動產予十信，分別設定四千萬元、四千萬元，總
        計八千萬元之最高限額抵押權，以擔保上訴人返還十信所撥貸，兼具押租金
        性質一千五百萬元借款債務（自八十六年十二月七日後為擔保二千萬元借款
        ），及其他陸續於擔保範圍內之借款返還義務。因此，本事件不可僅依租賃
        之法律關係加以評價，仍有借貸之法律關係應予適用。
      2.押租金係以借款名義核撥於上訴人，且要求上訴人應提供不動產給十信設定
        抵押，所謂押租金，其實是給上訴人免計利息之借貸額度。
        (1)上訴人與十信所簽立之租賃契約，第二條、第五條約定「甲方（上訴人）
          於本『租約屆滿十年終止時，應將押租金歸還』，押租金不計息，乙方（
          十信）不得請求押租金之利息，甲方亦不得向乙方請求房屋租金」、「乙
          方（十信）未滿壹拾年中途遷出，甲方（上訴人）得依雙方租約時間於民
          國九十一年十二月六日『無息』將押租金歸還乙方。」，除規範租賃關係
          外，就借貸契約而言，當事人雙方之真意，乃指十信於民國八十六年十二
          月六日前、在一千五百萬元借款範圍內；於民國九十一年十二月六日前、
          在二千萬元借款範圍內，不得向上訴人收取借款利息。十信之押租金係以
          借款名義核撥於上訴人，且要求上訴人應提供不動產給十信設定抵押，可
          見所謂之押租金，其實是給上訴人免計利息之借貸額度，否則依照通常之
          租賃情形，實無房客還要求房東要提供擔保之理。
        (2)而上揭一千五百萬元、二千萬元借款於九十一年十二月六日前利息免收之
          約定，與租賃關係存否，無必然關係，即無論十信是否繼續使用租賃物、
          租約是否期前終止，十信均應遵守上揭在九十一年十二月六日前，對於相
          當於押租金數額範圍內之借款，免收利息之承諾。此由契約第二條、第四
          條、第五條皆一再強調，「租約『屆滿拾年』終止時，應將押租金歸還」
          、「租約『屆滿拾年』，房屋之遷讓與押租金之返還同時履行」、「乙方
          （十信）未滿壹拾年中途遷出，甲方（上訴人）得依雙方租約時間於民國
          九十一年十二月六日無息將押租金歸還乙方。」，明顯異於通常租賃契約
          所約定押租金於租約物返還時即行返還之約款。可徵於訂立當時，上訴人
          與十信已特約在相當於押租金數額範圍內之借款，九十一年十二月六日前
          ，十信不得於押租金數額之借款範圍內收取利息。
      3.綜上，十信既已承諾於民國八十六年十二月六日前、在一千五百萬元借款範
        圍內；於民國九十一年十二月六日前、在二千萬元借款範圍內，不向上訴人
        收取借款利息，因此，本事件應就上訴人與十信之借款數額全面以觀，不論
        上訴人向十信借了多少錢、中間還款幾次，於十信承諾免息之期間、數額範
        圍內，被上訴人溢扣之利息，即屬不當得利，應予返還。
    (三)第一審法院判決上訴人敗訴，主要係認上訴人與被上訴人之租賃契約已經終止
      ，依租賃契約終止後之法律關係，上訴人負有返還押租金之義務，因此，上訴
      人於八十九年五月三十一日分別向被上訴人借用七百五十萬元，係用以返還押
      租金，故難謂遭被上訴人以借款一千五百萬元為由收取利息為不當侵害云云，
      惟，本案之關鍵，並非在於上訴人應否返還押租金，而是在於押租金應於何時
      返還（上訴人主張九十一年十二月六日才有返還義務）？上訴人與十信於八十
      一年間所簽訂之同時具有租賃及借貸性質之契約，其中消費借貸利息定額免息
      之承諾，是因否受租約之終止而影響？
    (四)被上訴人係台南第十信用合作社之權利義務概括承受人，應受第十信用合作社
      與上訴人締約內容所拘束。
      1.上訴人與十信所訂立之契約第二、五條內容約定「…甲方（上訴人）於本『
        租約屆滿十年終止時，應將押租金歸還』…」、「乙方（十信）未滿壹拾年
        中途遷出，甲方（上訴人）得依雙方租約時間於『民國九十一年十二月六日
        』無息將押租金歸還乙方。」，顯然上訴人返還押租金之義務，已被限制在
        「十年」、「民國九十一年十二月六日」才應履行，且與租約之終止於否、
        被上訴人是否繼續使用租賃物，無必然關係，因此，不論兩造之租賃契約於
        何時終止或係片面終止或係合意終止，被上訴人均不得於民國九十一年十二
        月六日前，在押租金額度範圍內向上訴人收取利息。
      2.參酌坊間制式租賃契約，關於押租金之返還時期，通常約定與交還租賃物同
        時，惟兩造特別約定「十年」、「民國九十一年十二月六日」才應返還押租
        金，可見係特地排除租約終止或返還租賃物時即應返還押租金之通常情形，
        此特約並不違反法律之強制禁止規定，被上訴人應受拘束，無要求上訴人期
        前返還之理，被上訴人所收受之利息應返還上訴人。
    (五)上訴人與十信於八十一年間所簽訂之契約，同時具有租賃及借貸之性質，其法
      律關係應分別適用租賃與借貸之規定，及當事人之約定，且此二種契約間，不
      必然同其始終：
      1.上訴人與十信所訂立之契約，二者並非由典型契約構成分子與其他構成分子
        混合而成之單一混合債權契約，乃是不必然同其命運之結合關係類型，即第
        一審法院所指之契約之聯立。契約之聯立在法律所許範圍內，應依當事人立
        約之本旨，使各契約依當事人之約定或法律之規定，分別存續、分別辦理，
        而非必然同其始終（司法院院解字第二二八七號解釋參照）。故無論兩造租
        賃關係存在於否，均不影響借貸契約之效力，及被上訴人應遵守十信所為之
        不得於民國八十六年十二月六日前在一千五百萬元借貸款範圍內；於民國九
        十一年十二月六日前在二千萬元借貸款範圍內，向上訴人收取利息承諾。
      2.於簽立契約之同時，上訴人提供二筆不動產予第十信用合作社，分別設定四
        千萬元、四千萬元，總計八千萬元之最高限額抵押權，以擔保上訴人返還第
        十信用合作社所撥貸，兼具押租金性質一千五百萬元借款（自八十六年十二
        月七日後變成擔保二千萬元借款），及其他陸續於擔保範圍內之借款返還義
        務。倘租賃契約與借貸契約係不可分離之命運共同體，當時無庸設定至八千
        萬元抵押，且應於八十九年五月三十一日原審認定歸還押租金時即塗銷設定
        方是，可徵租約之終止與借貸契約無其必然性。
      3.上訴人與第十信用合作社所簽立之契約，第二條、第五條所約定之「甲方（
        上訴人）於本租約『屆滿十年』終止時，應將押租金歸還，押租金不計息，
        乙方（第十信用合作社）不得請求押租金之利息，甲方亦不得向乙方請求房
        屋租金」、「乙方（第十信用合作社）『未滿壹拾年中途遷出』，甲方（上
        訴人）得依雙方租約時間『於民國九十一年十二月六日』無息將押租金歸還
        乙方。」（上證一號契約第二條、第五條），此皆可徵，無論租賃關係如何
        ，第十信用合作社於民國八十六年十二月六日前、在一千五百萬元之範圍內
        ；於民國九十一年十二月六日前、在二千萬元之範圍內，均不得向上訴人收
        取借款利息，否則契約應約定租賃關係終止上訴人即應返還第十信用合作社
        以借款名義所撥付之一千五百萬元（後額度增為二千萬元），而非一再強調
        『拾年』、『民國九十一年十二月六日』。
      4.綜上，上訴人與十信所簽訂之租賃契約，雖以租賃為名，實則同時具有租賃
        及借貸之性質，消費借貸利息應否支付，繫諸於是否已達拾年年限（九十一
        年十二月六日），而與租賃關係存否無涉，二者應分別以觀，租賃存續期間
        ，受減免之利息有租金性質，租賃關係縱使不存續，十信基於履行借貸契約
        之拾年限定額免息契約承諾，亦不得向上訴人收取利息。
    (六)上訴人返還押租金之義務，已被限制在「十年」、「民國九十一年十二月六日
      」才應履行，且與租約之終止於否、被上訴人是否繼續使用租賃物，無必然關
      係；更何況十信與上訴人所簽訂之契約，租賃關係與借貸關係又非必然同其始
      終，被上訴人十信既已承諾於民國八十六年十二月六日前、在一千五百萬元借
      款範圍內；於民國九十一年十二月六日前、在二千萬元借款範圍內，不向上訴
      人收取借款利息，無論租賃關係是否存續，被上訴人均應受此承諾之拘束。故
      本事件應就上訴人與台南市第十信用合作社之借款數額全面以觀，不論上訴人
      向台南市第十信用合作社借了多少錢、中間還款幾次，於台南市第十信用合作
      社承諾免息之期間、數額範圍內，被上訴人溢扣之利息，即屬、侵害上訴人之
      權利，被上訴人並因此受有不當得利，應予返還。
    (七)至於被上訴人所持有之房屋租賃契約書影本並非上訴人所交付。其取得原因可
      能係因被上訴人銀行在上址設置證券交割櫃台，辦理鼎康證券公司客戶之交割
      業務，向鼎康證券公司索取而來。
  三證據：除援用原審所提證據外，補提出房屋租賃契約書、不動產謄本影本及坊間
    租賃契約約款格式等影本為證。
    及聲請傳喚簽立租賃契約之當事人丙○○、乙○○、鍾雨村及許雅雄出庭作證。
    並請求本院命被上訴人提出上訴人自民國八十一年起，與台南市第十信用合作社
    、上訴人間往來之借款、計息紀錄。
乙、被上訴人方面：
  一聲明：求為判決：
    (一)上訴人等之上訴均駁回。
    (二)訴訟費用由上訴人等負擔。
    (三)若受不利判決，願供擔保請准宣告免予假執行。
  二陳述：除引用原審判決所陳部分外，補稱：
    (一)被上訴人承受保證責任台南市第十信用合作社（以下簡稱十信）向上訴人租用
      系爭房屋之事實及租約內容：按十信前於民國八十一年間，與上訴人丙○○、
      乙○○二人簽訂房屋租賃契約書。其中雙方約定租賃標的物：台南市○○路○
      段二四五及二四七號一樓店面；租賃期間：自八十一年十二月六日起至九十二
      月十一年十二月六日止，共計十年，「雙方均不得中途終止租約」；另雙方約
      定：租賃期間自八十一年十二月六日起至九十一年十二月六日止，為期十年。
      嗣被上訴人於八十七年五月三十一日起概括承受保證責任台南市第十信用合作
      社，故依法被上訴人繼受本件系爭房屋租約承租人之權利義務。被上訴人之前
      手保證責任台南市第十信用合作社自民國八十六年十二月六日起並未依約追加
      給付押租金五百萬元，經上訴人於八十九年十一月二十七日請求與討論後，始
      補付以押租金五百萬元計算自民國八十六年十二月六日起至八十九年二月二十
      九日止，按八十六年至八十八年一年期定儲平均利率５％之利息。上訴人等於
      民國八十九年四月一日與鼎康證券股份有限公司簽訂房屋租賃契約，並於民國
      八十九年四月二十九日將系爭房屋出租交付予鼎康證券股份有限公司，每月租
      金新台幣參拾參萬參仟伍百元整。被上訴人自民國八十九年五月三十一日起以
      上訴人等借貸新台幣壹仟伍佰萬元為由計算利息至上開金額全數清償止。
    (二)被上訴人與上訴人等間之系爭房屋租賃契約係於民國八十九年四月間合意終上
      ，而非上訴人所主張被上訴人於民國八十八年間主動終止。證據方法：
      1.被上訴人並未於民國八十八年間主動終止系爭房屋租賃契約，被上訴人雖於
        八十八年間裁撤其東門分行而未於該址繼續營業，惟被上訴人此舉並不影響
        系爭租契約之效力，故被上訴人依約仍為承租人，亦屬系爭房屋之直接占有
        人，是以上訴人等主張被上訴人於八十八年間裁撤其東門分行係主動終止系
        爭租賃契約，實屬無據，難堪採信。
      2.上訴人等於民國八十九年十一月二十七日曾書立申請書，其中內容記載：「
        根據租賃契約第二款所訂，貴行（指被上訴人）應於八十六年十二月六日給
        付甲方（指上訴人等）新台幣伍佰萬元正之押租金，經與乙方討論後，該筆
        押租金以八十六年至八十八年一年期定儲平均利率５％折算至八十九年二月
        二十九日。」，此亦為上訴人等所不爭執，此亦徵兩造間確有合意終止系爭
        房屋租約，否則，何以非追加計息至申請日或原係爭租賃契約屆期日止？
      3.另上訴人等於民國八十九年四月一日與鼎康證券股份有限公司簽訂房屋租賃
        契約，是以上訴人等為將系爭房屋順利再行出租予訴外人鼎康證券股份有限
        公司，於八十九年四月間遂與被上訴人合意終止系爭租約，並依其與訴外人
        鼎康證券股份有限公司之新房屋租賃契約內容所載，逕於八十九年四月二十
        九日將系爭房屋交付予訴外人鼎康證券公司使用收益，應堪認定，則依押租
        金契約之從屬性質，上訴人等於該系爭房屋租賃契約合意終止後，當然負有
        返還押租金之義務，從而上訴人等於民國八十九年五月三十一田合計返還被
        上訴人新台幣壹仟伍佰萬元整之押租金，亦屬實情。
    (二)上訴人等於民國八十九年五月三十一日向被上訴人以借貸名義合計貸得新台幣
      壹仟伍佰萬元整，而非上訴人所主張未於民國八十九年五月三十一日向被上訴
      人借用新台幣壹仟伍佰萬元整。證據方法：
      1.上訴人等於民國八十九年五月三十一日分別向被上訴人借用新台幣柒佰伍拾
        萬元，此有八十九年五月三十一日放款貸放傳票，上訴人雖主張：當時被上
        訴人以原告尚借貸其他款項，如不開立取款憑條，其他款項則不予續借，因
        而被迫蓋章於取款憑條上，惟上訴人之主張並未舉證以實其說，要難採信。
      2.上訴人等於民國八十九年五月三十一日向被上訴人合計貸得新台幣壹仟伍佰
        萬元整以後，均按月支付利息迄至本金全部清償為止未曾表示異議。
      3.承上所述，被上訴人依兩造間於八十九年五月三十一日之消費借貸契約向上
        訴人二人收取利息，尚屬有據。
  三證據：提出授權書影本一份為證。
丙、本院依職權向經濟部商業司函查鼎康證券股份有限公司變更登記事項卡。
      理      由
一、上訴人起訴主張：保證責任台南市第十信用合作社（下稱十信）自八十一年十二
    月六日起向伊租用門牌台南市○○路○段二四五、二四七號一樓店面，約定前五
    年押租金一千五百萬元，後五年追加押租金五百萬元，租約屆滿十年終止時應歸
    還押租金均不計息，伊亦不得請求房屋租金；嗣被上訴人自八十七年五月三十一
    日起概括承受十信之權利義務，惟於翌年間裁撤該營業單位遷移主動終止租賃契
    約，伊不得已於八十九年四月二十九日改出租於訴外人鼎康證券公司，被上訴人
    事先知情且設置銀行櫃台辦理證券交割業務；伊依約定於九十一年十二月六日始
    有將押租金一千五百萬元歸還義務，詎被上訴人竟於八十九年五月三十一日起將
    押租金擅自改為伊等分別借款七百五十萬元，不得已始於九十一年八月二十二日
    提前歸還押租金，惟被上訴人竟按年息百分之八點六五計算不當扣取利息：丙○
    ○一百三十九萬八千五百四十六元，乙○○一百四十一萬四千二百十九元；又致
    伊受有至九十一年十二月六日止提前償還款按法定利率計算之利息損失二十一萬
    七千八百零八元；被上訴人亦未依約在第六年追加給付押租金五百萬元，經催討
    始補付部分利息，伊受有自八十九年四月二十九日起至約定償還日止該本金按法
    定利率計算之利息損失六十五萬二千零五十四元。爰本於上開契約約定，分別依
    侵權行為、不當得利及債務不履行之法律關係，請求賠償不當扣取之利息金額丙
    ○○一百三十九萬八千五百四十六元、乙○○一百四十一萬四千二百十九元、利
    息損失及未付押租金利息計八十六萬九千八百六十二元，及均自九十一年九月十
    三日起算之法定遲延利息（原判決另判命被上訴人應給付四萬零四百一十一元及
    法定遲延利息，未據被上訴人聲明不服；上訴人就駁回其餘請求之敗訴部分，提
    起上訴，為本件審判對象）。
二、被上訴人則以：伊於八十七年五月三十一日起概括承受十信，繼受系爭房屋租約
    承租人之權利義務，雖於八十八年七月五日結束系爭承租地之東門分行營業，惟
    兩造間之房屋租約並未因伊有無於該處繼續營業而失其效力；本件係上訴人貪圖
    訴外人鼎康證券公司豐厚之租金，急於將系爭房屋再出租，恐違約乃於八十九年
    四月間向被上訴人銀行公園分行申請增貸合計一千五百萬元以提前清償前已向十
    信收取之押租金，在合意終止系爭租約後，逕於八十九年四月二十九日起將系爭
    房屋再出租交付予訴外人鼎康證券公司使用收益；上訴人對伊之任何金錢請求均
    屬無據等語，資為抗辯。
三、兩造不爭執之事實：
    (一)十信自民國八十一年十二月六日起向上訴人丙○○、乙○○租用坐落台南市○
      ○路○段二四五號（建號六四八○）一樓店面面積三七二‧○三平方公尺及同
      路段二四七號（建號六四七九）一樓店面面積三五五‧二九平方公尺（下稱系
      爭房屋），約定租賃期間自民國八十一年十二月六日起至九十一年十二月六日
      止為期十年；在租賃契約書（下稱系爭租賃契約書）第二、四、五條分別約定
      ：「乙方（指十信）與甲方（指上訴人）所訂押租金新台幣壹仟伍佰萬元整（
      第壹年至第伍年），自第陸年起至第拾年追加押租金新台幣伍佰萬元整；甲方
      於本租約屆滿拾年終止時，應該將押租金歸還，押租金不計息，乙方不得請求
      押租金之利息，甲方亦不得向乙方請求房屋租金。」、「租約屆滿拾年，房屋
      之遷讓與押租金之返還同時履行。」、「租賃期間自民國八十一年十二月六日
      起至民國九十一年十二月六日止為期壹拾年。乙方未滿壹拾年中途遷出，甲方
      得依雙方租約時間於民國九十一年十二月六日無息將押租金歸還乙方。」。
    (二)十信與被上訴人於民國八十七年三月二十日訂立契約書及協議書，約定由被上
      訴人概括承受十信之一切營業、資產（包括有形、無形）及負債等（俗稱購併
      ）。
    (三)被上訴人概括承受十信後於系爭房屋設立被上訴人銀行東門分行營業單位，改
      換成被上訴人銀行之招牌，惟被上訴人嗣於民國八十八年間裁撤在系爭房屋之
      營業單位而遷出。
    (四)上訴人於八十九年四月一日又將系爭房屋改出租於鼎康證券股份有限公司，約
      定租賃期間自八十九年四月二十九日起至九十四年四月三十日止共五年，租金
      每月三十三萬三千五百元。被上訴人有在上址設置櫃台，辦理證券交割業務。
    (五)被上訴人自民國八十六年十二月六日起（即第六年）並未依約追加給付押租金
      五百萬元，經上訴人於八十九年十一月二十七日請求後，始補付以本金六百萬
      元計算自八十六年十二月六日起至八十九年二月二十九日止按年息百分之五之
      計算之利息，惟押租金五百萬元仍未依約給付。
    (六)被上訴人以上訴人丙○○、乙○○分別借用七百五十萬元，自八十九年五月三
      十一日起至九十一年八月二十二日止，按年息百分之八點六五計息，分別向上
      訴人丙○○、乙○○收取利息一百三十九萬八千五百四十六元、一百四十一萬
      四千二百十九元。
    (七)上訴人於民國九十一年八月二十二日償還被上訴人一千五百萬元。
四、上訴人主張被上訴人於八十八年間裁撤其東門分行遷出等情，為被上訴人所自認
    ，稱係於八十八年七月五日結束營業（見原審卷第五頁），固堪採信。惟被上訴
    人否認有主動終止系爭租賃契約，並主張兩造間系爭房屋租賃契約並未因被上訴
    人未在該處繼續營業而失其效力（見原審卷第五頁），上訴人又無其他證據，主
    張被上訴人於八十八年間終止系爭租賃契約乙情，自不足採。故被上訴人雖於八
    十八年間裁撤其東門分行而未於該址繼續營業，惟此舉並不影響系爭租賃契約之
    效力，故被上訴人仍為系爭房屋之承租人，且未喪失其對系爭房屋之占有。
五、兩造有無於八十九年四月間合意終止系爭租賃契約：
    (一)被上訴人於八十八年間裁撤其東門分行而未在系爭房屋繼續營業，惟未終止系
      爭承租契約，亦未喪失其對系爭房屋之占有。上訴人於系爭租賃契約租賃期間
      內之八十九年四月一日又將系爭房屋出租予訴外人鼎康證券公司，並約定租賃
      期間自八十九年四月二十九日起至九十四年四月三十日止共五年，租金每月三
      十三萬三千五百元；依上訴人與被上訴人、訴外人鼎康證券公司所簽訂之前後
      二份租賃契約（原審卷第十四、五九至六三頁），其與十信所簽訂之租約租期
      僅至九十一年十二月六日、租金每月約一十萬六千六百四十四元（由上訴人提
      出附原審卷第二三、二五頁之貸放攤還及收息記錄查詢單所列應繳利息金額合
      計），惟上訴人與鼎康證券公司之租賃契約，租期則至九十四年四月三十日、
      租金每月三十三萬三千五百元，上訴人自有與被上訴人終止租約之實益，而被
      上訴人就系爭房屋之營業據點亦已裁撤，亦有終止租約實益，上訴人為履行上
      開租賃契約，勢須與被上訴人協商以解除被上訴人對系爭房屋之占有，否則上
      訴人如何將租賃標的物交付予訴外人鼎康證券公司使用。而上訴人亦已取回占
      有將系爭房屋交付新承租人鼎康證券公司，被上訴人同意，僅在非承租範圍之
      二樓（原承租一樓）占用三平方公尺（見原審起訴狀聲明欄一）設證券交割櫃
      台，兩造就系爭租賃契約在上訴人出租交付鼎康證券公司前應已合意解除。是
      以被上訴人所辯：上訴人二人為將系爭房屋再出租予訴外人鼎康證券公司，於
      八十九年四月間與被上訴人合意終止系爭租約後，逕於八十九年四月二十九日
      起將系爭房屋交付予訴外人鼎康證券公司使用收益等語，顯非子虛。
    (二)又由上訴人於八十九年十一月二十七日書立申請書以：「根據租賃契約第二款
      所訂，貴行（即乙方〈即被上訴人〉）應於八十六年十二月六日給付甲方（即
      上訴人）五百萬元正押租金，經與乙方『討論』後，該筆押租金以八十六年至
      八十八年一年期定儲平均利率５％折算至八十九年二月二十九日」，為兩造所
      不爭，且有上訴人提出之八十九年十一月二十七日申請書在卷足憑（見原審卷
      第六四頁），何以經兩造討論後，上訴人於前揭日簽立申請書時，僅請求被上
      訴人給付自八十六年十二月六日起至八十九年二月二十九日止以追加押租金本
      金五百萬元按年息百分之五計算之利息，而非計息至申請日止，益徵兩造未於
      八十九年四月間合意終止系爭租賃契約。
    (三)又從上訴人與訴外人鼎康證券公司簽訂之租賃契約，足知上訴人應於八十九年
      四月二十九日起將系爭房屋交付鼎康證券公司使用，是被上訴人所舉證據雖未
      能證明兩造合意終止系爭租賃契約之確切時點，亦無書面可以為證，惟而可知
      上訴人本於出租人之地位為獲得使用收益系爭房屋之最大效益，其與被上訴人
      合意終止系爭租賃契約之時點應為「八十九年四月二十八日」，而認被上訴人
      所辯：上訴人因將系爭房屋再為出租鼎康證券公司，兩造於八十九年四月間合
      意終止系爭租賃契約等語（原審卷第五五頁），堪可採信。從而，系爭租賃契
      約已經兩造於八十九年四月二十八日合意終止，應堪認定。
    (四)被上訴人在原審即主張系爭租賃契約，業經兩造合意終止（見原審卷第五五頁
      ），並非在原審判決後，被上訴人才在二審為追加抗辯此項理由。至於其係以
      所主張之合意終止租約未被採認為前提，在答辯狀事實理由欄三四稱：「退萬
      步言，縱認兩造租約尚未終止．．．原告二人竟違約將系爭房屋於八十九年四
      月二十九日再出租予訴外人鼎康證券公司，原告此舉實已違反雙方租約中原告
      應交付系爭房屋予被告使用收益之義務，為此，被告實亦無給付原告租金（以
      押租金借款所生利息抵付）之必要，旋於八十九年五月三十一日起將前已給付
      原告二人之押租金借款開始計息，．．．則被告將貸予原告之押租金借款於原
      告二人違約後開始計息尚屬有據」（見原審卷第五六、五七頁），既認兩造已
      合意終止租約，自無被上訴人以未合意終止租約為前提之上述答辯理由問題，
      上訴理由以原審判決與被上訴人在原審之答辯不符，而以「系爭租賃契約已經
      兩造於八十九年四月二十八日合意終止」、「上訴人於八十九年五月三十一日
      分別向被上訴人借用七百五十萬元，並於同日以該借用金額償還被上訴人押租
      金債務」之認定有誤，即無可採。至於上訴人二人係於將系爭房屋出租交付鼎
      康證券公司前，即須取得被上訴人對系爭房屋之占有，方可履行交付承租人鼎
      康證券公司系爭房屋之義務，故在租期前之八十九年四月二十八日兩造應已合
      意解除系爭租賃契約，縱上訴人另於同年五月三十一日始另借款以償還應付押
      租金，亦無影響。
五、就十信與上訴人所簽訂之租賃契約內容，就押租金之返還日期，有否受租賃關係
    消滅之影響：
    (一)按承租人交付押租金與出租人，在於擔保其租賃債務之履行，諸如租金之給付
      ，租賃關係終了後，租賃物之返還以及遲延返還租賃物所生之損害賠償債務均
      是。又押租金在擔保承租人租金之給付及租賃債務之履行，在租賃關係消滅前
      ，出租人不負返還之責。租賃關係既已消滅，承租人且無租賃債務不履行之情
      事，自得請求出租人返還押租金（見最高法院八十三年台上字第二一０八號判
      例意旨）。
    (二)經查系爭租賃契約書第二條約定：「乙方（指十信）與甲方（指上訴人）所訂
      押租金新台幣壹仟伍佰萬元整（第壹年至第伍年），自第陸年起至第拾年追加
      押租金新台幣伍佰萬元整；甲方於本租約屆滿拾年終止時，應該將押租金歸還
      ，押租金不計息，乙方不得請求押租金之利息，甲方亦不得向乙方請求房屋租
      金。」，由其中所約定之「．．．押租金不計息，乙方（十信）不得請求押租
      金之利息，甲方（上訴人）亦不得向乙方請求房屋租金。」內容，可知租賃契
      約雙方當事人有「以押租金之利息抵付租金」之本意。在租賃關係消滅，而承
      租人無租賃債務不履行之情事時，自得請求出租人返還押租金。
    (三)至於系爭租賃契約書第二條約定：「．．．甲方於本租約屆滿拾年終止時，應
      該將押租金歸還．．．」、第四條約定：「租約屆滿拾年，房屋之遷讓與押租
      金之返還同時履行。」等，均係在租賃租期屆滿時之情形，有關返還押租金義
      務之約定。而同契約書第五條約定：「租賃期間自民國八十一年十二月六日起
      至民國九十一年十二月六日止為期壹拾年。乙方未滿壹拾年中途遷出，甲方得
      依雙方租約時間於民國九十一年十二月六日無息將押租金歸還乙方。」，係約
      定承租人中途遷出，租賃關係仍存續時，上訴人仍可依約至九十一年十二月六
      日始將押租金歸還。此三條款之約定，均以租賃關係尚未消滅為前題。不得以
      之即認縱租賃關係消滅，為出租人之上訴人，其押租金之返還日期亦在九十一
      年十二月六日。上訴人所辯：本件租賃與押租金借貸關係無必然始終，無論租
      賃關係是否存續，依所定契約，伊之返還押租金義務，已被限制在「十年」、
      「九十一年十二月六日」履行云云，即無可採。
    (四)押租金係為擔保承租人租賃債務之履行，於租賃關係終了，租賃物已返還，承
      租人無債務不履行情事，且押租金尚有餘額時，承租人即得請求返還，如前所
      述。本件兩造間之系爭租賃契約既經合意終止，被上訴人自得請求返還押租金
      ，上訴人謂依兩造所訂租賃契約第二、四、五條約定，僅於租賃期限屆滿之九
      十一年十二月六日，始得請求返還履約保證金云云，自屬誤會。
六、經查被上訴人主張上訴人於八十九年五月三十一日分別向被上訴人借用七百五十
    萬元，並於同日提領上開金額以償還一千五百萬元之押租金債務等情，已據提出
    週轉金貸款契約、借據、八十九年五月三十一日放款貸放傳票、活期性存款取款
    憑條及聯行往來收入傳票（摘要：償還東門分行房租保證金，金額一千五百萬元
    ）為證，且上訴人二人於前揭日向被上訴人借用各七百五十萬元後，均按月支付
    借款利息，迄至九十一年八月二十二日全部清償為止，亦有上訴人提出之放款單
    筆貸放攤還及收息記錄查詢單附卷可稽，準此，倘上訴人二人未於前揭日分別向
    被上訴人借用七百五十萬元以償還其押租金債務，豈有長達二年期間均按月繳納
    借款利息而皆無異議之情形？是依上開證據，並參以上訴人於八十九年四月間為
    將系爭房屋交付予訴外人鼎康證券公司使用，自須於兩造間之系爭租賃契約終止
    並取得系爭房屋占有後始得為之，而系爭租賃契約經終止後，自然伴隨著押租金
    及租賃物之返還義務。堪認被上訴人所辯：上訴人於八十九年五月三十一日分別
    向被上訴人借用七百五十萬元，並於同日提領上開金額以償還被上訴人一千五百
    萬元之押租金債務等語，應可採信。上訴人雖另主張：當時被上訴人以上訴人尚
    借貸其他款項，如不開立取款憑條，其他款項則不予續借，因而被迫蓋章在取款
    憑條上云云，惟其既未舉證以實其說，且為被上訴人所否認，要難憑信。是被上
    訴人依兩造於八十九年五月三十一日簽訂之消費借貸契約向上訴人丙○○、乙○
    ○收取利息之行為，既係本於消費借貸契約所為正當權利之行使，即非侵權行為
    ，亦非無法律上之原因而受利益。是則，上訴人主張被上訴人分別向上訴人丙○
    ○、乙○○不當扣取利息一百三十九萬八千五百四十六元、一百四十一萬四千二
    百十九元，並據此依侵權行為及不當得利之法律關係，請求被上訴人給付上訴人
    丙○○一百三十九萬八千五百四十六元，給付上訴人乙○○一百四十一萬四千二
    百十九元，即非有理。
七、又查上訴人主張被上訴人自系爭租賃契約第六年即八十七年十二月六日起並未依
    約追加給付押租金五百萬元，嗣僅補付自八十六年十二月六日起至八十九年二月
    二十九日止以本金五百萬元按年息百分之五計算之利息，惟押租金五百萬元仍未
    依約給付之事實，為被上訴人所自認，自堪採信。觀諸系爭租賃契約第二條約定
    ，被上訴人不得向上訴人請求押租金之利息，上訴人亦不得向被上訴人請求房屋
    之租金，顯徵兩造係以押租金之利息抵付房屋之租金，而為押租金契約、消費借
    貸契約與租賃契約之聯立契約。因之，系爭租賃契約迄至八十九年四月二十八日
    始經兩造合意終止，則被上訴人未依約於八十七年十二月六日追加給付押租金五
    百萬元，致上訴人所受損害即係該契約終止日前以該押租金五百萬元為本金所計
    算之利息損失，故除原判決准許上訴人請求被上訴人賠償以押租金五百萬元計算
    自八十九年三月一日起至系爭租賃契約終止日即同年四月二十八日止按年息百分
    之五之利息損失即四萬零四百十一元（計算式：0000000×5%×59/365≒40411）
    外，上訴人依債務不履行之法律關係，請求被上訴人給付本金五百萬元自八十九
    年四月二十九日起至九十一年十二月六日止之利息六十五萬二千零五十四元（
    000000－00000＝652054），要非有據。
八、押租金係為擔保承租人租賃債務之履行，於租賃關係終了，租賃物已返還，承租
    人無債務不履行情事，且押租金尚有餘額時，承租人即得請求返還。本件兩造間
    之系爭租賃契約既經於八十九年四月二十八日合意終止，被上訴人自得請求返還
    押租金，上訴人亦有將押租金返還之義務，上訴人已於八十九年五月三十一日分
    別向被上訴人借用七百五十萬元，並於同日以該借用金額償還被上訴人押租金債
    務，如前所述。則上訴人主張其於九十一年八月二十二日提前交還被上訴人一千
    五百萬元，應係上訴人為償還其積欠被上訴人之八十九年五月三十一日上開借款
    債務而非押租金債務甚明。自難認上訴人受有自九十一年八月二十三日起至同年
    十二月六日止以押租金一千五百萬元按年息百分之五計算之利息損失。從而，上
    訴人依債務不履行及侵權行為之法律關係，請求被上訴人賠償利息損失二十一萬
    七千八百零八元，委無可採。
八、綜上所述，上訴人主張伊至九十一年十二月六日時始有返還押租金之義務，不可
    採信。被上訴人抗辯稱系爭租賃契約業經終止，上訴人已於八十九年五月三十一
    日借款以償還押租金，堪可信實。上訴人本於侵權行為及不當得利之法律關係
    ，請求被上訴人返還不當扣取本金各七百五十萬元自八十九年五月三十一日起至
    九十一年八月二十二日止按年息百分之八點六五計算之利息丙○○一百三十九萬
    八千五百四十六元，乙○○一百四十一萬四千二百十九元，本於債務不履行之
    法律關係，請求賠償以押租金五百萬元計算自八十九年四月二十九日至九十一年
    十二月六日止按年息百分之五之利息損失六十五萬二千零五十四元（原判決另准
    上訴人請求自八十九年三月一日起至同年四月二十八日止之利息損失四萬零四百
    十一元部分，未經被上訴人表示不服，不在本院審理範圍），本於債務不履行
    及侵權行為之法律關係，請求被上訴人賠償自九十一年八月二十三日起至同年十
    二月六日止以押租金一千五百萬元按年息百分之五計算之利息損失二十一萬七千
    八百零八元，及均自民國九十一年九月十三日起至清償日止，按年息百分之五計
    算之利息，即無理由，無從准許。是則原審判決駁回上訴人之請求及假執行之聲
    請，經核並無違誤。上訴人就其敗訴部分上訴，指摘原判決不當，求予廢棄改判
    ，為無理由，應駁回其上訴。
九、本件判決之基礎已臻明確，兩造其餘之攻擊防禦方法及聲請調查之證據，均經斟
    酌，核與判決之結果不生影響，爰不一一論述，附此敘明。
十、據上論結，本件上訴為無理由，依民事訴訟法第四百四十九條第一項、第七十八
    條、第八十五條第一項前段，判決如主文。
中      華      民      國    九十二    年      十      月    二十一    日
                                    臺灣高等法院臺南分院民事第三庭
                                        審判長法官  林    輝    雄
                                              法官  王    明    宏
                                              法官  丁    振    昌
右為正本係照原本作成。
如對本判決上訴，須於判決送達後廿日內向本院提出上訴狀，未表明上訴理由者，應
於上訴後廿日內，向本院提出理由書。
中      華      民      國    九十二    年      十      月    二十三    日
                                        法院書記官  黃    惠    美


司法院資訊處製作；財團法人民間司法改革基金會備份。
